【裁判字號】    92,台上,4784
【裁判日期】    920829
【裁判案由】    偽造文書
【裁判全文】
最高法院刑事判決                              九十二年度台上字第四七八四號
    上  訴  人  台灣高等法院台中分院檢察署檢察官
    上  訴  人  甲○○
    即  被  告
右上訴人等因被告偽造文書案件，不服台灣高等法院台中分院中華民國九十年二月二
日第二審判決（八十七年度上易字第三０九九號，起訴案號：台灣台中地方法院檢察
署八十五年度偵字第二二四三三號），提起上訴，本院判決如左：
    主  文
原判決撤銷，發回台灣高等法院台中分院。
    理  由
本件原判決認定上訴人即被告甲○○是台中市○○段八二地號土地及其上佳縈王國大
廈之賣方代表人，竟意圖為自己及其他合夥人不法之所有，並基於概括犯意，隱瞞前
開土地上原預建大樓編號Ａ３、Ａ８、Ａ１１之一樓部分係經台中市政府工務局建築
管理課核准為門廳通道使用，屬公共設施，而於民國八十一年間，在台中市，先後將
預建之該大廈編號Ａ３、Ａ８、Ａ１１部分一、二樓以店舖名義，各以新台幣（下同
）九百四十二萬元代價賣與陳海南（以陳海南之子陳丞成之名訂立房屋買賣契約書）
、林振欽及張萬曆，致陳海南、林振欽、張萬曆誤認前揭預售屋一樓部分屬店舖，而
陸續繳付上開價金，被告為隱瞞掩飾原圖門廳之設計，以店舖面積朦混辦理所有權登
記，竟以欲辦理變更設計名義，命其不知情之職員詹木和至上開預售屋設計建築師薛
健一處，借得薛健一所持有之建築圖，被告將該圖上Ａ３、Ａ８、Ａ１１部分原記載
之「門廳」字樣均塗去後，再另行晒圖拷貝而竄改之，再至薛健一建築師事務所，由
不知情之該建築師事務所人員柯明昌在圖上蓋建築師事務所及薛健一印章，偽造成以
薛建築師名義作成之不實建築圖，被告再以建造執照正本遺失為由，至台中市政府工
務局建築管理課申請補發建造執照副本，而於八十二年十二月間，持用該偽造之不實
建築圖，由建築管理課人員製作之建築圖副本，建築管理課承辦人員未發現被告提出
之建築圖與原核准建造執照上建築圖不同（原核准建造執照之建築圖上Ａ３、Ａ８、
Ａ１１部分均載明為門廳），而在該建築圖上蓋補發副本字樣，足以生損害於陳海南
、林振欽、張萬曆及台中市政府工務局建築管理課公務處理及建造執照管理之正確性
，被告又持該補發副本至台中市中山地政事務所，辦理陳丞成、林振欽、張萬曆所購
得房屋之所有權登記。嗣於交屋後，陳海南、陳丞成發現屋內有瓦斯管線，乃要求被
告提出前開房屋之平面設計圖，加以核對後，發現其等所購買之房屋，原標示係門廳
，又經該大廈管理委員會於八十四年十月四日以函通知陳丞成該Ａ３部分「乃天井及
通道用地，佳縈建設顯有違建及違法銷售之嫌」，陳丞成等始知受騙等情。因而撤銷
第一審不當之科刑判決，改判論處被告以行使偽造私文書，足以生損害於公眾及他人
罪刑，固非無見。
惟查：(一)、刑法第二百十條之偽造私文書，以無製作權之人冒用他人之名義而製作該
文書之謂，如無製作權之人，就他人所製作之真正私文書，加以改造而變更其內容，
則為變造私文書。原判決事實欄既認「甲○○為隱瞞掩飾原圖門廳之設計，以店舖面
積朦混辦理所有權登記，竟以欲辦理變更設計名義，命其不知情之職員詹木和至上開
預售屋設計建築師薛健一處，借得薛健一所持有之建築圖，甲○○將該圖上Ａ３、Ａ
８、Ａ１１部分原記載之『門廳』字樣均塗去後，再另行晒圖拷貝而竄改之」等情（
見原判決第二頁第二行以下），則被告顯係以將其向建築師薛健一所借得之建築圖加
以竄改再另行晒圖拷貝之方式，予以改造而變更其內容，如果無訛，則被告嗣持該不
實之建築圖向台中市政府工務局建築管理課申請補發建造執照副本，應係犯刑法第二
百十六條、第二百十條之行使變造私文書罪，然原判決竟認被告此部分行為係犯行使
偽造私文書罪，其適用法則難謂無違誤。(二)、原判決事實欄既另認「甲○○又持該補
發副本至台中市中山地政事務所，辦理陳丞成、林振欽、張萬曆購得房屋之所有權登
記」云云（見原判決第二頁第十三行、第十四行），且台中市中山地政事務所因依上
訴人申請前述登記所提供該補發建造執照副本之建築平面圖，而製作該圖上編號Ａ３
、Ａ８、Ａ１１等建物（即建物門牌號碼分別為台中市○○路○段二三四巷八號、十
二號、十五號）之測量成果圖，其各層所使用之面積及種類與原建造執照所附建築平
面圖多有不符，而該地政事務所承辦人員並據以登記於所掌之建物登記謄本上，亦有
台中市政府工務局八十四中工建字第六０一四八號函所附研討會紀錄、台中市中山地
政事務所八四中山地所二字第八二六二號函及上述建物之測量成果圖、更正前後之建
物登記謄本等件影本在卷可稽（見第一審卷第一二二頁至第一二四頁；原審卷第三宗
第一三一頁至第一三八頁；台灣台中地方法院檢察署九十一年度偵字第八二二七號卷
Ａ宗第一八三頁至第一八八頁），則被告此部分所為是否另牽連犯有刑法第二百十四
條之使公務員登載不實文書罪責，不無研求之餘地，原判決未予論擬，亦有疏漏。(三)
、科刑之判決書，須將認定之犯罪事實詳記於事實欄，然後於理由內逐一說明其憑以
認定之證據，及其認定之理由，以使事實與理由兩相一致，方為合法，倘理由欄已加
說明，而事實欄無此記載，則理由失其依據，足以構成撤銷之原因。原判決理由欄謂
：「被告連續三次詐欺行為，時間緊接，所犯罪名相同，顯係基於概括之犯意為之，
是為連續犯」（見原判決第十三頁倒數第五行以下），但其事實欄卻僅記載：「甲○
○………基於概括犯意，………在民國八十一年間，在台中市，先後將預建之該大廈
編號Ａ３、Ａ８、Ａ１１部分一、二樓以店舖名義，各以………九百四十二萬元代價
賣與陳海南………林振欽及張萬曆，致陳海南、林振欽、張萬曆誤認前揭預售屋一樓
部分屬店舖，而陸續繳付上開價金」（見原判決第一頁事實欄第一行以下），對被告
是否確於三次不同時間向陳海南、林振欽、張萬曆詐欺，未予載明，其理由已失其依
據；又原判決事實欄載稱：「甲○○將該圖上Ａ３、Ａ８、Ａ１１部分原記載之『門
廳』字樣均塗去後，再另行晒圖拷貝而竄改之」（見原判決第二頁第四行、第五行）
，即認由被告晒圖拷貝，然其理由欄則採信證人薛健一之所證：「補發的圖是被告職
員向建築師事務所借設計原圖另行晒製的」等語為據（見原判決第九頁倒數第六行、
第七行），而認由被告之職員晒圖拷貝，亦有事實與理由相互矛盾之違法。(四)、事實
審法院所認定之事實，與所採之證據，不相適合，即屬證據上理由矛盾，其判決當然
為違背法令。原判決以「建築師又早在八十一年一月間，即已領得報酬，顯然承攬事
務已終結」，而認建築師「當無為被告竄改建造執照所附建築圖副本之必要」云云（
見原判決第六頁第五行至第七行），但建築師薛健一在台灣台中地方法院八十六年度
自字第七三０號其被訴偽造文書案第一審調查時曾供稱：「（委託至何時終止？）使
用執照下來後」等語（見第一審卷第七十頁反面），而本件建物使用執照核發之日期
是八十二年十一月二十五日，有台中市政府工務局（八二）中工建使字第二０三二號
使用執照存卷足憑（見原審卷第一宗第四十一頁），依此，建築師薛健一與被告之本
件建物承攬事務於八十一年一月間當尚未終止；又原判決認「柯明昌………在上開經
竄改之建築圖上蓋用薛建築師印章，實非薛建築師所同意」，並以「（補發建造執照
）副本上並無建築師簽名」，據以認定被告擅自塗改建築圖云云（見原判決第十頁第
十三行至第十九行），但證人柯明昌於上開薛健一被訴偽造文書案第一審調查中係證
稱：「（你蓋章時有經薛健一同意？）………我蓋章時均會先經薛健一同意」、「（
什麼情況下圖說要由建築師簽名及蓋章？）建造執照之變更及申請才須建築師簽名及
蓋章，而且是在正本取得時才需要。副本部分原本不需要，但本案發生後，建管會規
定要建築師簽章」等語（見第一審卷第八十二頁正、反面）。是原判決前述事實之認
定，核與卷存之證據，不相適合，自有證據上理由矛盾之違法。(五)、有罪之判決書，
對被告有利之證據不採納者，應說明其理由，為刑事訴訟法第三百十條第二款所明定
。故有罪判決書對於被告有利之證據，如不加採納，必須說明其不予採納之理由，否
則即難謂無判決不備理由之違誤。本件於原審審理中，被告之選任辯護人曾具狀辯稱
：薛健一之員工李世棕曾於八十二年七月二十一日向被告之公司取回本件八一中工建
字０四七四號建造執照副本設計圖、變更設計申請書，此有被告之公司記事紀錄可證
，足證李世棕取回該等資料是要變更建物用途，且該已由薛健一保管之建造執照不知
何故遺失等語，並提出該記事紀錄影本為證（見原審卷第三宗第三０六頁、第三一二
頁）；另被告亦具狀辯稱：依伊妻張麗霞指述，於李世棕丟失建造執照副本設計圖後
，乃由伊妻填寫補發申請書，台中市政府工務局建管課於八十二年十二月六日收件後
，台中市政府工務局再於同月九日以八十二中工建字第四七一０七號函答復，要伊委
託建築師攜帶圖說赴該局核對，俾辦理補發手續，而由工務局建管課於同年月十六日
補發設計圖副本等語，並出具以上訴人具名之八十二年十二月六日申請書、上開台中
市政府工務局函及由被告、建築師薛健一共同蓋章之建造執照（變更、更改設計）申
請書等件影本為證（見原審卷第三宗第三十四頁、第五十三頁至第五十五頁），據此
，建築師薛健一似有參與前開建造執照副本設計圖之申請補發手續。原判決未詳予調
查，亦未說明何以捨棄上開有利於被告之證據，遽認定「難信原核發之建造執照果已
遺失，被告以自己名義申報遺失並登報作廢，自係為達偽造目的」、「自非薛健一申
請補發副本」及「如係建築師申請補發該建造執照，何以申請書上無任何建築師具名
字樣」等情（見原判決第五頁第四行、第五行、第六頁第九行、第八頁第七行、第八
行），並嫌理由不備。檢察官及被告上訴意旨指摘原判決不當，均非無理由，應認原
判決有撤銷發回更審之原因。
據上論結，應依刑事訴訟法第三百九十七條、第四百零一條，判決如主文。
中      華      民      國    九十二    年      八      月    二十九    日
                              最高法院刑事第九庭
                                  審判長法官  陳  炳  煌
                                        法官  陳  正  庸
                                        法官  韓  金  秀
                                        法官  吳  信  銘
                                        法官  徐  文  亮
      右正本證明與原本無異
                                              書  記  官
中      華      民      國    九十二    年      九      月      四      日


司法院資訊處製作；財團法人民間司法改革基金會備份。
